臺灣高等法院民事判決　　　　　　　　　　　　　　九十三年度上易字第六三四號
　　　上　訴　人　乙○○
　　　訴訟代理人　丙○○
　　　上　訴　人　丙○○
　　　被上訴　人　甲○○
　　　訴訟代理人　張增雄
右當事人間請求清償債務事件，上訴人對於中華民國九十三年五月二十八日臺灣臺北
地方法院九十三年度訴字第一一五七號第一審判決，提起上訴，本院於中華民國九十
三年十二月十四日言詞辯論終結，判決如下：
    主      文
上訴駁回。
第二審訴訟費用由上訴人負擔。
    事實及理由
一、被上訴人主張：訴外人葉陳春香於八十一年起，陸續以上訴人丙○○、乙○○及
    訴外人胡建華、葉錦鑑為連帶保證人，向訴外人台北銀行股份有限公司（下稱台
    北銀行）借款四筆詳如原判決附表(一)，共計新台幣（下同）一千四百三十萬元。
    葉陳春香並將其所有坐落台北市○○區○○段四小段第四五五地號土地及門牌號
    碼台北市大安區○○○路○段一四五巷十七之二號房屋（下稱系爭房地），設定
    抵押權予台北銀行以為擔保。嗣葉陳春香與葉錦鑑於八十八年四月一日，與被上
    訴人簽訂不動產買賣契約書，將系爭房地出售予被上訴人。詎台北銀行因葉陳春
    香未依約清償前述借款，向原審法院民事執行處聲請拍賣系爭房地，被上訴人為
    避免系爭房地遭法院拍賣，遂由被上訴人之夫張增雄，於八十九年二月二十三日
    出面向台北銀行清償葉陳春香所積欠之本金、利息、違約金、執行費用共計五百
    七十萬五千六百一十元。台北銀行受清償後即將其對葉陳春香之債權共計五百七
    十萬五千六百一十元讓與被上訴人之夫張增雄，再由被上訴人之夫張增雄將該債
    權讓與被上訴人，並向葉陳春香、葉錦鑑為債權讓與通知，是被上訴人對葉陳春
    香有五百七十萬五千六百一十元之借款債權，經抵扣被上訴人積欠葉陳春香、葉
    錦鑑系爭房屋價金五百十五萬元，被上訴人尚得請求葉陳春香償還本金五十五萬
    五千六百零一元及法定遲延利息。詎葉陳春香經被上訴人一再催討，仍置之不理
    。上訴人既為葉陳春香前述借款之連帶保證人，自應負連帶清償責任。爰依代位
    清償、債權讓與及連帶保證法律關係，請求：上訴人應連帶給付被上訴人五十五
    萬五千六百零一元及自八十九年二月二十三日起至清償日止，按週年利率百分之
    五計算之利息等語。
二、上訴人則以：葉陳春香向台北銀行借款四筆，上訴人丙○○為原判決附表(一)編號
    二所示四百五十萬元借款之連帶保證人；上訴人乙○○則為原判決附表(一)編號三
    所示七百萬元借款之連帶保證人。上訴人二人均非原判決附表(一)編號一、編號四
    所示借款之連帶保證人。且上訴人二人並非系爭房地買賣契約之連帶保證人，自
    毋庸負連帶清償責任。被上訴人雖向台北銀行代位清償葉陳春香前述借款債務，
    並由台北銀行將前述借款債權讓與被上訴人。惟被上訴人均未通知上訴人，該債
    權讓與對上訴人即不生效力。又被上訴人因購買系爭房地糾紛，曾向葉陳春香、
    葉錦鑑，提起侵權行為損害賠償訴訟，經本院以九十二年度上易字第八○○號判
    決確定，該判決既於理由欄內確認葉陳春香與台北銀行間並無債權債務關係，則
    上訴人二人之連帶保證責任亦應一併免除，被上訴人即應受該確定判決效力之拘
    束，求為駁回被上訴人之訴及假執行之聲請等語。
三、原審判決：上訴人丙○○應給付被上訴人二十一萬三千一百二十元，上訴人乙○
    ○應給付被上訴人一十一萬九千二百八十五元，及均自民國八十九年二月二十三
    日起至清償日止，按週年利率百分之五計算之利息。駁回被上訴人其餘之請求。
    上訴人就其敗訴部分提起上訴，求為將此部分廢棄，駁回被上訴人於原審之訴，
    並補陳略稱：原判決附表編號二借據連帶保證人簽章，並非上訴人丙○○所簽署
    ，是被上訴人所稱之連帶保證法律關係根本不存在，何來清償債務事件。原判決
    附表編號三借據為一年期借款連帶保證，已經逾越借款期限，被上訴人不得對上
    訴人乙○○提出連帶保證債權請求。被上訴人經不正當過程取得瑕疵債權，要求
    連帶保證人負連帶清償責任，其缺乏正當性，且具有明顯的權利瑕疵，直接侵害
    上訴人利益。是被上訴人與主債務人給付經過與期間之關係，衍生利益損害部分
    缺乏正當性，被上訴人應不可向上訴人請求負連帶清償責任。被上訴人雖以債權
    讓與之法律關係，取得主債務人積欠台北銀行至八十九年二月二十二日止，共計
    五百七十萬五千六百零一元之借款債權。但被上訴人自八十八年五月十二日起，
    積欠應付房屋價金五百十五萬元。被上訴人主張抵銷債務差額，應加計自八十八
    年五月十二日至八十九年二月二十二日止，未付房屋價金五百一十五萬元法定遲
    延利息，按年息百分之五計算二百八十七天共計二十萬二千四百七十二元整。兩
    者相抵，連帶保證債務應為三十五萬三千一百二十九元整等語。被上訴人則補陳
    略以：借據上詳載：保證人對本借款債務，願與借款人負連帶責任，並願拋棄有
    關保證人所得主張之抗辯權，其抗辯不足採等語，求為駁回上訴。
四、被上訴人主張葉陳春香於八十一年起，陸續向台北銀行借貸如原判決附表(一)編號
    一至四所示借款共計一千四百三十萬元。上訴人丙○○為原判決附表(一)編號二所
    示四百五十萬元借款之連帶保證人；上訴人乙○○則為原判決附表(一)編號三所示
    七百萬元借款之連帶保證人，葉陳春香復將其所有系爭房地，設定抵押權予台北
    銀行以為擔保。又葉陳春香與葉錦鑑，於八十八年四月一日與被上訴人簽訂不動
    產買賣契約書，將系爭房地出售予被上訴人。並於八十八年五月間，將系爭房地
    所有權移轉登記予被上訴人。台北銀行因葉陳春香積欠如原判決附表(一)編號一至
    四所示本金共計五百零三萬三百八十一元及各該利息、違約金未為清償，遂聲請
    拍賣系爭房地。經原審法院以八十八年度拍字第二二八九號民事裁定，准予拍賣
    系爭房地，並以八十八年度執字第二四七○三號拍賣抵押物強制執行事件查封、
    拍賣系爭房地。被上訴人為避免系爭房地遭拍賣，遂委由其夫張增雄於八十九年
    二月二十三日，向台北銀行清償葉陳春香所積欠之本金、利息、違約金、執行費
    用共計五百七十萬五千六百一十元等情，業據被上訴人提出與其所述相符之借據
    （見原審卷第五至第八頁）、台灣土地銀行八十九年二月二十三日電匯申請書（
    見原審卷第三三頁）、台北銀行八十九年三月二十二日北銀營放字第八九六○○
    八六九○○號函（見原審卷第三四、第三五頁）、原審法院八十八年度拍字第二
    二八九號民事裁定（見原審卷第四六至第四八頁）、原審民事執行處八十八年十
    二月十五日囑託查封登記書（見原審卷第四九頁）及原審民事執行處八十九年二
    月十四日北院文八十八民執乙字第二四七○三號通知函（見原審卷第五十頁）等
    影本可稽。並為上訴人所不爭執。復經原審依職權調閱該院八十八執全字第一九
    ○八號假扣押卷宗、八十八年度拍字第二二八九號拍賣抵押物卷宗及八十八年度
    執字第二四七○三號強制執行卷宗，查核屬實。是被上訴人主張其夫張增雄於九
    十二年四月十七日，將前述借款債權讓與被上訴人，被上訴人即以其受讓對葉陳
    春香之五百七十萬五千六百一十元之借款債權，與被上訴人積欠葉陳春香之系爭
    房屋價金五百十五萬元為相互抵銷。則葉陳春香尚積欠被上訴人本金為五十五萬
    五千六百零一元等情，應堪信為真實。是則，本件應審酌者為被上訴人所得請求
    上訴人給付之金額是也。
五、上訴人雖辯稱：被上訴人及張增雄均未將債權讓與之事實通知上訴人云云。惟按
    債權之讓與，依民法第二百九十七條第一項之規定，非經讓與人或受讓人通知債
    務人，對於債務人固不生效力，惟法律設此規定之本旨，無非使債務人知有債權
    讓與之事實，受讓人對於債務人主張受讓事實行使債權時，既足使債務人知有債
    權讓與之事實，即應認為兼有通知之效力（最高法院二十二年度上字第一一六二
    號判例參照）。查被上訴人主張其夫張增雄於八十九年二月二十三日，因代位清
    償而受讓取得陳春香積欠台北銀行之本金、利息、違約金、執行費債權共計五百
    七十萬五千六百一十元；張增雄另於九十二年四月十七日，再將前述債權讓與被
    上訴人，並向葉陳春香及葉錦鑑為債權讓與通知等情，有上訴人所提債權及抵押
    權讓與契約書（見原審卷第八九頁）及台北大安第一一七支郵局第二六七號存證
    信函（見原審卷第九十頁）等影本，在卷足憑，復兩造所不爭執，自堪信為真實
    。本件被上訴人既於起訴狀中載明張增雄已將系爭債權讓與被上訴人，上訴人為
    系爭債權之連帶保證人，應負連帶清償責任等語，且上訴人已於九十三年三月二
    十二日收受前揭起訴狀，有前揭起訴狀（見原審卷第三至第十頁）及送達證書（
    見原審卷第一四、第十五頁）在卷足憑，堪認被上訴人確已對上訴人主張受讓前
    揭債權之事實並行使該債權，上訴人亦已知悉該債權讓與之事實，揆諸前揭說明
    ，應認兼有通知之效力，則該債權之讓與對上訴人已生效力，上訴人抗辯該債權
    讓與對其不生效力云云，顯無足取。
六、上訴人另辯稱：其等均非系爭房地買賣契約之連帶保證人，自毋庸負連帶清償責
    任云云。惟查被上訴人係依連帶保證及債權讓與之法律關係，請求上訴人就葉陳
    春香前述借款債務負連帶清償責任，要與系爭房地買買契約無涉，是上訴人所為
    抗辯，亦無足取。
七、上訴人復辯稱：被上訴人因系爭房地買賣糾紛，曾向葉陳春香、葉錦鑑提起侵權
    行為損害賠償訴訟，經本院以九十二年度上易字第八○○號判決確定，該確定判
    決於理由欄內，已確認葉陳春香與台北銀行間並無債權債務關係，被上訴人即應
    受該確定判決效力之拘束云云。惟按除其他法律別有規定外，確定之終局判決就
    經裁判之訴訟標的，有既判力，民事訴訟法第四百條定有明文。查被上訴人於本
    件訴訟係以系爭借款債權、債權讓與等法律關係為訴訟標的，要與被上訴人於九
    十二年度上易字第八○○號損害賠償事件中，係以系爭房地買賣契約、債權讓與
    等法律關係為訴訟標的無關，有該民事判決影本，在卷足憑（見原審卷第二三頁
    ）。是被上訴人本於債權讓與及連帶保證之法律關係，請求上訴人連帶清償借款
    ，核與前述本院九十二年度上易字第八○○號確定判決不生既判力問題。且本院
    九十二年度上易字第八○○號確定判決明確認定「被上訴人請求上訴人賠償五十
    五萬五千六百零一元，於法有據。」（見原審卷第一○二頁上訴人所提本院確定
    判決理由五之(三)之(2)），上訴人之抗辯，核無可取。
八、上訴人又辯稱：被上訴人自八十八年五月十二日起，積欠應付房屋價金五百十五
    萬元。被上訴人應自八十八年五月十二日至八十九年二月二十二日止，就該未付
    房屋價金之五百一十五萬元加計法定遲延利息，按年息百分之五計算，共二百八
    十七天，利息為二十萬二千四百七十二元。並主張兩者相抵云云。惟查「上開不
    動產買賣契約書第三條『本件買賣不動產乙方（即上訴人）保證確係己有，並無
    來歷不明及對外擔保債務，．．．如有發生前項情事者，應由乙方負責理直與甲
    方（即被上訴人），否則乙方願就未付款中優先任由甲方保留相當金額，於該項
    事由解決時交付乙方，若有損害甲方權益者，乙方並應負完全賠償責任。』之約
    定，在解釋上，系爭房地除買賣雙方已明知的臺北銀行第一、二順位抵押權外，
    不得再有其他任何負擔，否則被上訴人即得保留相當價金，俟上訴人解決後交付
    之，倘若有使被上訴人受損害者，上訴人並應負賠償責任。本件被上訴人對於系
    爭房地除臺北銀行之第一、二順位抵押權外，尚有為訴外人黃緞妹設定第三順位
    最高限額抵押權一節不爭執，有如前述。依該約定，被上訴人自有權保留相當價
    金至上訴人將該項負擔塗銷為止。至於上訴人主張被上訴人應先履行買賣契約第
    十四條第四次付款方法云云，查該項約定履行之前提，須系爭房地確無其他負擔
    或糾葛情形下，始得適用，如今上訴人既承認其上尚有第三順位抵押權，自應回
    歸適用買賣契約第三條，由上訴人負責解決，而不得要求被上訴人仍依該付款方
    法履行之。」，有本院九十二年度上易字第八○○號民事判決可稽，上訴人之抗
    辯，並無可取。
九、上訴人再辯稱：如原判決附表(一)編號一至四所示借款，上訴人丙○○為如原判決
    附表(一)編號二所示四百五十萬元借款之連帶保證人；上訴人乙○○則為如原判決
    附表(一)編號三所示七百萬元借款之連帶保證人，其餘如原判決附表(一)編號一、編
    號四所示借款，上訴人則非連帶保證人云云。查上訴人丙○○為如原判決附表(一)
    編號二所示四百五十萬元借款之連帶保證人；上訴人乙○○則為如原判決附表(一)
    編號三所示七百萬元借款之連帶保證人，至於其餘如原判決附表(一)編號一、編號
    四所示借款，上訴人並非連帶保證人，有如原判決附表(一)編號一至四所示借款借
    據影，本在卷足憑（見原審卷第七十至第七十三頁），復為被上訴人所不爭執。
    是上訴人丙○○抗辯其僅須就如原判決附表一編號二所示本金餘額一百九十二萬
    九千五百七十二元；上訴人乙○○僅須就如原判決附表一編號三所示本金餘額一
    百零八萬元負連帶清償責任，核屬可取。
十、按民法第三百二十一條至第三百二十三條抵充之規定於抵銷準用之，民法第三百
    四十二條定有明文。又台北銀行對葉陳春香之借款債權於五百七十萬五千六百一
    十元範圍已讓與被上訴人，被上訴人積欠葉陳春香、葉錦鑑系爭房屋買賣價金五
    百十五萬元，不足抵償前述四筆借款，自應依民法第三百四十二條準用第三百二
    十二條第三款之規定，各按比例，抵充其一部依原判決附表一編號一至四所示本
    金餘額比例抵銷該借款債務。則原判決附表一編號一至四所示本金餘額按比例抵
    銷後，編號二之餘額為二十一萬三千一百二十元；編號三之餘額為十一萬九千二
    百八十五元（計算公式詳見原判決附表二）。從而，被上訴人請求上訴人丙○○
    給付二十一萬三千一百二十元、上訴人乙○○給付十一萬九千二百八十五元部分
    ，即非無據。
十一、綜上所述，被上訴人主張，為可採，上訴人所辯均無可取。從而，被上訴人本
      於代位清償、債權讓與及連帶保證之法律關係，請求上訴人丙○○給付二十一
      萬三千一百二十元、上訴人乙○○給付十一萬九千二百八十五元，及均自八十
      九年二月二十三日起至清償日止，按週年利率百分之五計算之利息，為有理由
      ，應予准許。是則原審判命上訴人如數給付，於法並無不合。上訴意旨指摘原
      判決不當，求予廢棄改判，為無理由，應予駁回。
十二、本件事證已臻明確，兩造其餘陳述及攻擊防禦方法，經審酌核與判決結果不生
      影響，不再一一論述，併此敘明。
據上論結，本件上訴為無理由，依民事訴訟法第四百四十九條第一項、第七十八條、
第八十五條第一項，判決如主文。
中　　　華　　　民　　　國　　九十三　　年　　十二　　月　　  二十八  　日
                                  民事第十庭
                                      審判長法  官  吳　景　源
                                            法  官  鄭  純  惠
                                            法  官  連  正  義
正本係照原本作成。
不得上訴。
中　　　華　　　民　　　國　　九十三　　年　　 十二 　　月　　二十九　　日
　　　　　　　　　　　　　　　　　　　　　　書記官  張  永  中
